臺灣高等法院民事判決　　　　　　　　 94年度金上易字第3號
上　訴　人　甲○○
　　　　　　金禾投資股份有限公司
上　一　人
法定代理人　林振福
共　　　同
訴訟代理人　何振寧
上　訴　人　益華股份有限公司
法定代理人　林振福
訴訟代理人　張雅慧
被　上訴人　統一綜合證券股份有限公司
法定代理人　鄧阿華
訴訟代理人　劉智鈞　　台北縣板橋市○○路○段293號17樓
上列當事人間侵權行為損害賠償事件，上訴人對於中華民國94年
6月3日臺灣臺北地方法院94年度金字第3號第一審判決提起上訴
，本院於94年12月20日言詞辯論終結，判決如下：
    主  文
原判決關於命益華股份有限公司給付金禾投資股份有限公司新台
幣陸拾柒萬玖仟壹佰陸拾元本息，並由被上訴人統一綜合證券股
份有限公司代位受領清償部分，及訴訟費用之裁判均廢棄。
上廢棄部分，被上訴人在第一審之訴駁回。
其餘上訴駁回。
第一、二審訴訟費用，由被上訴人負擔十分之一，餘由上訴人甲
○○、金禾投資股份有限公司連帶負擔。
    事實及理由
一、被上訴人起訴主張：上訴人金禾投資股份公司（下稱金禾公
    司）於民國（下同）88年8月間委由其法定代理人即上訴人
    甲○○，向伊申請開立證券信用交易帳戶，並以該帳戶進行
    證券交易，依彼等所簽立之委託授權及受任承諾書，受任人
    甲○○願對受任事務負連帶保證責任。金禾公司旋即使用該
    帳戶融資買進益華股份有限公司（下稱益華公司）之股票，
    因該股票下跌，其擔保維持率低於120％，伊即通知上訴人
    金禾公司限期補繳融資自備款，詎金禾公司竟未依約補足，
    伊遂依規定處分金禾公司之擔保品（即其融資買進之益華公
    司股票），並將處分所得款項抵充其融資債務及利息，惟尚
    不足新台幣（下同）67萬9,160元。又金禾公司乃益華公司
    轉投資之子公司，二者間有控制及從屬公司之關係，上訴人
    甲○○於88年間擔任益華公司董事長時，因該公司財務困難
    而以透過子公司購買母公司股票之不合營業常規方式拉抬益
    華公司股價，致金禾公司受有損害，顯有違反善良管理人注
    意義務及證券交易法第157條之1第1項之情形，伊以債權人
    身分自得代位金禾公司請求益華公司賠償其損害，爰依「委
    託授權及受任承諾書」之約定及公司法第23條第2項、第369
    條之4第1項及第3項之規定，求為命上訴人應連帶給付被上
    訴人67萬9,160元及自判決確定日起至清償日止按週年利率5
    ％計付利息之判決。原審判命甲○○與金禾公司應連帶給付
    67 萬9,160元之本息，並命益華公司應給付金禾公司67萬
    9,160 元之本息，並由被上訴人代位受領清償，上訴人提起
    上訴後，被上訴人於本院聲明：上訴駁回。
二、上訴人則均以：金禾公司以投資為其本業，甲○○並非益華
    公司之董事長，買入益華公司股票僅係單純之投資行為，縱
    各關係企業間有交叉持股之情形，亦難謂有何不合營業常規
    之行為，被上訴人就此應負舉證之責等語，資為抗辯，上訴
    人益華公司並於本院聲明：(一)原判決主文第2項廢棄；(二)被
    上訴人在第一審之訴及假執行之聲請均駁回。上訴人甲○○
    、金禾公司則於本院聲明：(一)原判決主文第1項廢棄；(二)被
    上訴人在第一審之訴及假執行之聲請均駁回。
三、被上訴人主張金禾公司委任甲○○申請開立證券信用交易帳
    戶，嗣其融資買進之益華公司股票，因股價下跌，其擔保維
    持率低於120％，雖經通知補足而未補足自備款，伊乃處分
    擔保品後尚欠67萬9,160元之事實，業據其提出開立證券信
    用交易帳戶申請書、委託買賣證券受託契約書、委託授權及
    受任承諾書、開戶確認表、金禾公司及益華公司之公司變更
    登記表各1件、益華信用交易戶違約處理明細表1紙為證（見
    原審卷第15頁至第22頁、第32頁），上訴人對於上開委託授
    權及受任承諾書之形式真正並不爭執（見本院卷第13、14頁
    ），且不爭執所欠金額（見原審卷第44頁），是甲○○就金
    禾公司所欠股票交易餘欠應負連帶保證責任，應無疑義。
四、被上訴人另主張益華公司係控制公司、甲○○為負責人，透
    過子公司金禾公司購買母公司之股票藉以拉抬母公司之股價
    係不合營業常規之經營，致金禾公司受損害，應依公司法第
    369條之4第1項、第3項規定代位行使金禾公司對益華公司之
    求償權利等情，無非以其提出金禾公司、益華公司之公司變
    更登記事項卡各1件、金鴻公司、金禧公司、貝汝公司、大
    慶公司開立信用交易帳戶申請書、益華信用交易戶違約案處
    理明細表、太平洋證券公司委外處理報告等各1件為論據（
    見原審卷第23頁至第26頁、第32頁、第67、68頁），惟按公
    司法第369條之4第1項所謂不合營業常規或不利益經營，乃
    指依一般商業交易慣例，其交易條件顯不相當者，或依一般
    商業交易慣例顯不合理者而言，經查金禾公司登記營業項目
    為一般投資業（見原審卷第18頁），投資買賣股票自係常態
    ，益華公司固為金禾公司之法人股東，惟公司法既容許公司
    之間相互投資（參見公司法第369條之1第2款規定），則金
    禾公司購入益華公司之股票，亦無不合。次查金禾公司原任
    公司董事長為甲○○，迄91年4月15日由林振福接任（見原
    審卷第33頁），而益華公司之董事長原為王鎮魁（甲○○任
    總經理），惟自88年6月5日起其董事長亦改由林振福接任（
    總經理為童敏玲）（見原審卷第61頁、62頁），且金禾公司
    係88年8月申請開立證券信用交易帳戶，其在被上訴人進行
    交易時間至89年3月29日日止（見原審卷第32頁），此其間
    益華公司之負責人已改由林振福接任，甲○○是否聽命林振
    福進行交易，殊值疑義。又依同上違約處理明細表，金禾公
    司所購入之益華公司股票為1016張（相當於101萬6000股）
    ，而益華公司總股數5億股（見原審卷第32頁、第62頁），
    約占其總股數萬分之2，比例懸殊，金禾公司買入此等股票
    ，是否足以拉抬益華公司之股價，亦非無疑。況金禾公司係
    透過公開市場，委託被上訴人進行交易，並非私自與益華公
    司進行交易，其購買之價格並無不相當之處或顯然不合理之
    處，何能以嗣後益華股價下跌，即逕認係不合營業常規進行
    交易呢？或不利益之經營？被上訴人主張代位金禾公司請求
    益華公司賠償其損害，尚非有據。
五、綜上所述：被上訴人依契約及委託授權及受任承諾書請求上
    訴人金禾公司及甲○○連帶給付67萬9,160元及自93年12月
    18日（即支付命令送達翌日起）加付法定利息，即屬正當有
    據。被上訴人依公司法第369條之4第1、3項規定代位金禾公
    司請求益華公司賠償同上金額，即非正當，非法所許。從而
    原審就上開應准許部分為被上訴人勝訴判決，即無不合，金
    禾公司、甲○○上訴論旨指摘原判決此部分不當，求予廢棄
    改判，非有理由，原審就上開不應准許部分，為被上訴人勝
    訴判決即有未洽，益華公司上訴論旨指摘原判決不當，求予
    廢棄，為有理由。
六、本件事證已臻明確，兩造其餘攻擊防禦方法及未經援用之證
    據，經審酌後認與本判決結果不生影響，爰不一一論述。
七、據上論結，本件益華公司上訴為有理由，其餘上訴無理由，
    依民事訴訟法第449條第1項、第450條、第79條、第85條第2
    項，判決如主文。
中　　華　　民　　國　　94　　年　　12　　月　　29　　日
                  民事第12庭審判長法　官  鄭雅萍
　　　　　　　　　　　      　　　法　官  蘇芹英
　　　　　　　　　　　      　　　法　官  吳謀焰
正本係照原本作成。
不得上訴。
中　　華　　民　　國　　95　　年　　1 　　月　　3 　　日
　　　　　　　　　　　　　　　　　書記官  黃瑞芬
